ACORDAO-COMPLETO-2536742

ACÓRDÃO 3060/2022 ATA 17/2022 - PRIMEIRA CÂMARA

VISTOS, relatados e discutidos estes autos de tomada de contas especial instaurada em desfavor do estabelecimento comercial Drogaria Pharmativa/Drogaria Resende & Grodzki Ltda. (09.686.552/0001-70) , solidariamente com o Sr. Leo Eduardo Gonçalves Grodzki (XXX.264.489-XX) ) e a Sra. Maria José Asevedo Resende Grodzki (057.646.74646) , na qualidade de administradores da empresa, em razão da aplicação irregular dos recursos do Sistema Único de Saúde (SUS) no âmbito do Programa Farmácia Popular do Brasil - Aqui Tem Farmácia Popular (PFPB) ;
ACORDAM os ministros do Tribunal de Contas da União, reunidos em sessão da 1ª Câmara, diante das razões expostas pelo relator, em: 
9.1. julgar irregulares as contas do estabelecimento comercial Drogaria Pharmativa/Drogaria Resende & Grodzki Ltda. (09.686.552/0001-70) , do Sr. Leo Eduardo Gonçalves Grodzki (XXX.264.489-XX) e da Sra. Maria José Asevedo Resende Grodzki (057.646.74646) , na qualidade de administradores da empresa, com fundamento nos arts. 1º, inciso I, 16, inciso III, alíneas "b" e "c", e 23, inciso III, da Lei 8.443/1992, c/c com os arts. 1º, inciso I, 209, incisos II e III, 210 e 214, inciso III, do RI/TCU;
9.2. condenar, solidariamente, os responsáveis acima mencionados ao pagamento das quantias a seguir especificadas, com a fixação do prazo de 15 (quinze) dias, a contar da notificação, para comprovarem, perante o Tribunal (art. 214, inciso III, alínea "a", do Regimento Interno) , o recolhimento da dívida aos cofres do Fundo Nacional de Saúde, atualizada monetariamente e acrescida dos juros de mora, calculados a partir das datas discriminadas, até a data do recolhimento, na forma prevista na legislação em vigor, com o abatimento de valores acaso já satisfeitos, nos termos da legislação vigente:
	DATA DA OCORRÊNCIA
	VALOR ORIGINAL
 (R$) 
	D/C

	28/02/2014
	93,60
	D

	28/02/2014
	133,89
	D

	16/04/2014
	163,80
	D

	16/04/2014
	301,65
	D

	12/05/2014
	1.834,30
	D

	12/05/2014
	2.388,42
	D

	12/05/2014
	19,20
	D

	30/05/2014
	5.222,35
	D

	30/05/2014
	3.631,23
	D

	07/07/2014
	5.060,95
	D

	08/07/2014
	4.487,55
	D

	31/07/2014
	5.766,80
	D

	01/08/2014
	4.764,94
	D

	01/09/2014
	5.664,95
	D

	01/09/2014
	19,20
	D

	09/09/2014
	6.021,38
	D

	01/10/2014
	7.031,10
	D

	02/10/2014
	7.062,94
	D

	03/11/2014
	7.646,95
	D

	03/11/2014
	20,40
	D

	03/11/2014
	12,13
	D

	03/11/2014
	8.381,37
	D

	28/11/2014
	9.543,94
	D

	01/12/2014
	9.895,30
	D

	01/12/2014
	9,60
	D

	14/01/2015
	7.890,05
	D

	14/01/2015
	8.520,15
	D

	14/01/2015
	9,60
	D

	09/02/2015
	9,60
	D

	09/02/2015
	9.507,15
	D

	10/02/2015
	8.584,07
	D

	03/03/2015
	8.151,43
	D

	03/03/2015
	8.229,20
	D

	03/03/2015
	9,60
	D

	02/04/2015
	6.616,20
	D

	02/04/2015
	6.572,83
	D

	02/04/2015
	20,40
	D

	05/05/2015
	4.416,05
	D

	05/05/2015
	5.328,85
	D

	05/05/2015
	28,80
	D

	12/06/2015
	7.109,05
	D

	12/06/2015
	137,90
	D

	15/06/2015
	5.917,29
	D

	15/06/2015
	238,29
	D

	15/06/2015
	20,45
	D

	03/07/2015
	9.166,35
	D

	06/07/2015
	6.179,71
	D

	05/08/2015
	7.746,45
	D

	06/08/2015
	5.244,52
	D

	31/08/2015
	7.013,20
	D

	31/08/2015
	5.241,50
	D

	31/08/2015
	25,56
	D

	14/10/2015
	4.780,60
	D

	14/10/2015
	2.718,09
	D

	30/10/2015
	1.029,69
	D

	30/10/2015
	1.862,60
	D

	29/01/2019
	540,78
	C

	25/07/2019
	525,58
	C

9.3. aplicar ao estabelecimento comercial Drogaria Pharmativa/Drogaria Resende & Grodzki Ltda. (09.686.552/0001-70) , ao Sr. Leo Eduardo Gonçalves Grodzki (XXX.264.489-XX) ) e à Sra. Maria José Asevedo Resende Grodzki (057.646.74646) , na qualidade de administradores da empresa, a multa individual prevista no art. 57 da Lei 8.443/1992, c/c o art. 267 do Regimento Interno, no valor de R$ 20.000,00 (vinte mil reais) , fixando-lhes o prazo de 15 (quinze) dias, a contar da notificação, para que comprove, perante o Tribunal (art. 214, inciso III, alínea "a", do Regimento Interno) , o recolhimento da dívida aos cofres do Tesouro Nacional, atualizada monetariamente desde a data deste acórdão até a do efetivo recolhimento, se for paga após o vencimento, na forma da legislação em vigor;
9.4. autorizar a cobrança judicial das dívidas, caso não atendidas as notificações, na forma do art. 28, inciso II, da Lei 8.443/1992;
9.5. autorizar, desde logo, caso solicitado e o processo não tenha sido remetido para cobrança judicial, o pagamento das dívidas em até 36 (trinta e seis) parcelas mensais e consecutivas, nos termos do art. 26 da Lei 8.443/1992, c/c o art. 217 do Regimento Interno/TCU, fixando-se o vencimento da primeira parcela em 15 (quinze) dias, a contar do recebimento da notificação, e o das demais a cada mês, devendo incidir sobre cada valor mensal os correspondentes acréscimos legais, na forma prevista na legislação em vigor, sem prejuízo de alertar os responsáveis de que a falta de comprovação do recolhimento de qualquer parcela implicará o vencimento antecipado do saldo devedor;
9.6. dar ciência deste acórdão ao Procurador-Chefe da Procuradoria da República no Estado de Minas Gerais, nos termos do § 3º do art. 16 da Lei 8.443/1992, c/c o § 7º do art. 209 do Regimento Interno do TCU, para adoção das medidas que entender cabíveis, bem assim aos responsáveis e ao Fundo Nacional de Saúde.

Tomada de contas especial instaurada em razão da não comprovação da regular aplicação dos recursos repassados pela União por intermédio do Programa Farmácia Popular do Brasil.

Primeira Câmara

Fundo Nacional de Saúde - MS.

3. Responsáveis: Drogaria Resende & Grodzki Ltda. (09.686.552/0001-70); Leo Eduardo Goncalves Grodzki (XXX.264.489-XX); Maria José Asevedo Resende Grodzki (XXX.646.746-XX).

13.1. Ministros presentes: Walton Alencar Rodrigues (Presidente), Benjamin Zymler, Vital do Rêgo (Relator) e Jorge Oliveira.

DROGARIA RESENDE & GRODZKI LTDA

DROGARIA RESENDE & GRODZKI LTDA - ME - DROGARIA PHARMATIVA

LEO EDUARDO GONCALVES GRODZKI

VITAL DO RÊGO

Adoto como relatório o pronunciamento da Secretaria de Controle Externo de Tomada de Contas Especial (peça 70) , que contou com a anuência do corpo diretivo daquela unidade (peças 71 e 72) e do representante do MPTCU (peça 73) , lavrada nos seguintes termos:
INTRODUÇÃO
	Cuidam os autos de Tomada de Contas Especial instaurada pelo Fundo Nacional de Saúde/Ministério da Saúde (FNS/MS) , em desfavor do estabelecimento comercial Drogaria Pharmativa/Drogaria Resende & Grodzki Ltda., solidariamente com o Sr. Leo Eduardo Gonçalves Grodzki e a Sra. Maria José Asevedo Resende Grodzki, em razão da aplicação irregular de recursos do Sistema Único de Saúde (SUS) , no âmbito do Programa Farmácia Popular do Brasil - Aqui Tem Farmácia Popular (PFPB) , no período de 28/2/2014 a 30/10/2015, o que teria ocasionado um prejuízo de R$ 233.503,17, em valores históricos, aos cofres do FNS.
HISTÓRICO
Programa Farmácia Popular do Brasil
O Programa Farmácia Popular do Brasil - PFPB foi criado pela Lei 10.858, de 13/4/2004, e regulamentado pelo Decreto 5.090, de 20/5/2004, com o objetivo de oferecer, à população, o acesso a medicamentos considerados essenciais, cumprindo, dessa forma, uma das principais diretrizes da Política Nacional de Assistência Farmacêutica.
O PFPB inicialmente funcionava por meio de parceria com governos estaduais, prefeituras municipais e instituições públicas, para o atendimento de projetos de implantação e manutenção de unidades próprias, sob a responsabilidade da Fundação Oswaldo Cruz (FIOCRUZ) .
Em 2006, por meio da Portaria 491, o Ministério da Saúde - MS expandiu o Programa para utilizar a rede já instalada do comércio varejista de produtos farmacêuticos, o qual recebeu o nome "Aqui Tem Farmácia Popular".
As farmácias e drogarias privadas que aderem ao programa fornecem, aos cidadãos, de forma gratuita, medicamentos para o tratamento de hipertensão, diabetes e asma. Além destes, são disponibilizados, com até 90% de desconto, medicamentos para rinite, dislipidemia, doença de Parkinson, osteoporose, glaucoma, anticoncepcionais e fraldas geriátricas. Para cada venda realizada, o MS reembolsa o comerciante de acordo com a tabela de referência de preços de medicamentos elaborada e disponibilizada no seu sítio eletrônico: http://portalms.saude.gov.br/acoes-e-programas/farmacia-popular/legislacao.
Em 2017, a Comissão Intergestores Tripartite (CIT) decidiu extinguir a rede própria do programa, passando o "Aqui Tem Farmácia Popular" a ser o único meio de se obter medicamentos, no âmbito do PFPB.
A adesão ao programa, pelos estabelecimentos da rede privada de comércio farmacêutico, faz-se pela entrega de determinados documentos, ao Ministério da Saúde que, após verificar a sua regularidade, autoriza a dispensação de medicamentos subsidiados pelo Programa, fornecendo um login e uma senha de acesso ao sistema eletrônico de autorizações.
O cidadão que deseja adquirir medicamentos subsidiados pela União deve dirigir-se a uma farmácia ou drogaria credenciada, portando documento de identificação que contenha o CPF e receita médica.
Com a apresentação dos referidos documentos, o comerciante credenciado deve, no momento da transação, acessar o sistema eletrônico de autorização do Ministério da Saúde e inserir, dentre outros dados, o nome do paciente, o seu número de CPF, o nome do medicamento prescrito, a quantidade prescrita, o CRM do médico e a data de expedição da receita e o código de barras (EAN) do medicamento que será dispensado.
Após a inserção dos referidos dados no sistema informatizado, este calcula automaticamente o valor que será pago pelo Fundo Nacional da Saúde e o valor remanescente, que, se existir, deverá ser pago pelo cliente, no momento da compra. O registro das informações acima indicadas no sistema eletrônico e a geração da Autorização para Dispensação do Medicamento  ADM bastam para que, no mês seguinte, os valores das vendas de medicamentos subsidiados pela União sejam depositados na conta da empresa conveniada.
A participação no Programa Farmácia Popular do Brasil - PFPB se dá por meio de adesão, de forma que as farmácias e drogarias que pretendem participar devem atender aos critérios previstos nas Portarias que o regulamentam. A participação não constitui uma obrigatoriedade aos estabelecimentos farmacêuticos, mas sim uma manifestação de vontade, com celebração de convênio entre o estabelecimento e o Ministério da Saúde. As normas instituidoras do PFPB são de consulta pública e devem ser cumpridas pelos estabelecimentos que desejem dele participar, devendo, inclusive, atestar estar cientes de todo o conteúdo e exigências previstas, mediante apresentação de requerimento e assinatura de termo de adesão.
Para atestar a veracidade e legalidade das dispensações realizadas, é necessário armazenar e manter, por um prazo de 5 (cinco anos) , as notas fiscais de aquisição dos medicamentos e/ou correlatos do Programa junto aos fornecedores, os cupons fiscais de venda, os cupons vinculados assinados pelos clientes e as respectivas receitas médicas.
Sem que sejam apresentadas as notas fiscais que comprovem a aquisição dos medicamentos que foram registrados no sistema como tendo sido dispensados, não é possível atestar sua existência e que ele tenha sido, de fato, entregue ao beneficiário do Programa, o que possibilita a ocorrência da fraude denominada "venda fantasma", simulação de venda que visa gerar o pagamento indevido pelo Ministério da Saúde. Dessa forma, para comprovar que a venda efetivamente ocorreu, deve-se haver prova da existência prévia, em estoque, dos medicamentos vendidos, não podendo, inclusive, apresentar nota fiscal de aquisição de medicamentos com código de barras (EAN) diferente do informado no momento da venda.
Auditoria do Denasus e Instauração da TCE
A presente TCE originou-se de constatações do Departamento Nacional de Auditoria do SUS (Denasus) , em auditoria realizada entre 9/1/2017 e 17/3/2017, com a finalidade de avaliar a execução do Programa Farmácia Popular do Brasil junto ao estabelecimento comercial Drogaria Pharmativa/Drogaria Resende & Grodzki Ltda., abrangendo o período de fevereiro de 2014 a outubro de 2015, com foco no cumprimento das normas estabelecidas pela Portaria GM/MS 971/2012, vigente de 15/5/2012 a 27/1/2016, que dispõe sobre o Programa Farmácia Popular do Brasil.
De acordo com o Relatório de Auditoria 17277, do Denasus e seus anexos (peça 4-6) , foram constatadas irregularidades que representavam R$ 233.503,17, em valores históricos.
Foram constatadas, no referido Relatório, as seguintes irregularidades:
2.1. Irregularidade nas dispensações e/ou na documentação comprobatória de dispensações de medicamentos do Programa Farmácia Popular do Brasil, caracterizada por:
registro de dispensação de medicamentos sem notas fiscais que comprovem a aquisição, contrariando o disposto nos arts. 23, 39 e 40, da Portaria GM/MS 971/2012, vigente de 15/5/2012 a 27/1/2016. Evidência: constatações 466090 e 466091 (peça 4, p. 6-8) ; e
registro de dispensação de medicamentos em nome de pessoas falecidas, contrariando o disposto nos arts. 21 e 23, da Portaria GM/MS 971/2012, vigente de 15/5/2012 a 27/1/2016. Evidência: constatação 466087 (peça 4, p. 9-10) .
O detalhamento do débito apurado pelo Denasus consta da peça 4, p. 12-27.
Diante das constatações, o Denasus deu oportunidade de defesa aos responsáveis, em obediência aos princípios constitucionais que asseguram o direito ao contraditório e à ampla defesa, como demonstram as notificações expedidas em 19/1/2016 e em 22/5/2017 (peças 10, 11, 13 e 14) . Conforme cita o Relatório de Auditoria 17277, os responsáveis apresentaram justificativas, as quais lograram afastar parcialmente as irregularidades apontadas nas constatações 466090 e 466091.
Superada a fase de defesa administrativa, foram emitidas notificações de cobrança pela Secretaria Executiva do FNS aos responsáveis, em ofícios emitidos em 2/3/2018 (peça 15-17) .
Assim, o motivo que levou à instauração da presente Tomada de Contas Especial está materializado por prejuízo causado pelo estabelecimento comercial Drogaria Pharmativa/Drogaria Resende & Grodzki Ltda., ao Programa Farmácia Popular do Brasil, no valor histórico de R$ 233.503,17, no período de 28/2/2014 a 30/10/2015, tendo em vista irregularidades que contrariaram as normas vigentes à época, especialmente a Portaria GM/MS 971/2012, vigente de 15/5/2012 a 27/1/2016, frente às constatações apontadas no Relatório de Auditoria 17277, do Denasus (peça 4) , e consolidadas na Matriz de Responsabilização acostada pelo órgão instaurador (peça 36) .
Com base no Relatório de Auditoria do Denasus, e com fundamento na IN/TCU 71/2012, alterada pela IN/TCU 76/2016 e DN/TCU 155/2016, o Fundo Nacional de Saúde autorizou a instauração de Tomada de Contas Especial (peças 1-3) .
O Relatório Completo do Tomador de Contas Especial 355/2019 (peça 37) registra a apuração de fatos, a quantificação do dano, bem como a identificação dos responsáveis, nos termos do art. 2º, da IN TCU 71/2012.
Registra, ainda, que foi dada oportunidade de defesa aos responsáveis, conforme as notificações relacionadas no item "5", do relatório do tomador, expedidas visando a regularização das contas e o ressarcimento do dano (peça 37) .
O Tomador de Contas Especial, em seu Relatório 355/2019 (peça 37) , chegou às mesmas conclusões quanto às irregularidades apuradas pelo Denasus, no Relatório de Auditoria 17277 (peça 4) .
Por fim, o tomador de contas concluiu pela responsabilização do estabelecimento comercial Drogaria Pharmativa/Drogaria Resende & Grodzki Ltda., solidariamente com o Sr. Leo Eduardo Gonçalves Grodzki e com a Sra. Maria José Asevedo Resende Grodzki, quantificando-se o débito no valor de R$ 341.081,26, atualizado em 11/12/2019 (peça 37, p. 1) . A inscrição em conta de responsabilidade, no SIAFI, foi efetuada mediante a Nota de Lançamento de Sistema 2019NS083298, de 11/12/2019 (peça 38) .
Uma vez concluída a TCE, no âmbito do Fundo Nacional de Saúde, esta foi remetida à Controladoria-Geral da União, a qual emitiu o 	Relatório de Auditoria 4326/2019 (peça 40) , que anuiu com as conclusões do Relatório de Auditoria 17277, do Denasus (peça 4) e do Relatório de Tomada de Contas Especial 355/2019 (peça 37) .
Diante disso, a Secretaria de Controle Interno certificou a irregularidade das contas (peça 41) , acompanhado do parecer do dirigente do órgão de controle interno (peça 42) , tendo o Ministro de Estado da Saúde registrado o conhecimento das conclusões daquele órgão de controle interno (peça 43) .
Autuada no TCU em 15/9/2020, foi realizada Instrução Preliminar com proposta de citação (peça 45) do estabelecimento comercial Drogaria Pharmativa/Drogaria Resende & Grodzki Ltda. (CNPJ 09.686.552/0001-70) , do Sr. Leo Eduardo Gonçalves Grodzki (CPF XXX.264.489-XX) e da Sra. Maria José Asevedo Resende Grodzki (CPF XXX.646.746-XX) , proposta essa que obteve parecer favorável da Subunidade (peça 46) e da Unidade (peça 47) .
Os responsáveis foram citados por meio dos seguintes ofícios:
	Natureza
	Comunicação 
	Data de expedição
	Peça
	Destinatário
	Origem do endereço
	Data da ciência ou motivo da devolução
	Peça da ciência
	Peça da Resposta

	Citação
	Ofício 66756/2020-TCU-Seproc
	07/01/2021
	58
	Leo Eduardo Goncalves Grodzki
	Receita Federal
	12/01/2021
	65
	Não houve

	Citação
	Ofício 66757/2020- TCU-Seproc
	07/01/2021
	59
	Leo Eduardo Goncalves Grodzki
	Receita Federal
	12/01/2021
	64
	Não houve

	Citação
	Ofício 66760/2020- TCU-Seproc
	07/01/2021
	60
	Maria Jose Asevedo Resende Grodzki
	Receita Federal
	12/01/2021
	66
	Não houve

	Citação
	Ofício 66761/2020- TCU-Seproc
	07/01/2021
	61
	Maria Jose Asevedo Resende Grodzki
	Receita Federal
	12/01/2021
	67
	Não houve

	Citação
	Ofício 66762/2020- TCU-Seproc
	08/12/2020
	51
	Drogaria Resende & Grodzki Ltda
	Receita Federal
	10/12/2020
	52
	54, 55, 56

	Citação
	Ofício 66763/2020- TCU-Seproc
	07/01/2021
	57
	Drogaria Resende & Grodzki Ltda
	Receita Federal
	12/01/2021
	63
	Não houve

No dia 23/12/2020, foi juntada procuração outorgando, ao Sr. Altivo Bernardes de Abreu Oliveira, OAB/MG 110.033, e ao Sr. Fernando Barbosa Satler, OAB/MG 121.595, poderes para representar o estabelecimento comercial Drogaria Pharmativa/Drogaria Resende & Grodzki Ltda., o Sr. Leo Eduardo Gonçalves Grodzki e a Sra. Maria José Asevedo Resende Grodzki (peça 53) .
No dia 23/12/2020, a empresa Drogaria Pharmativa/Drogaria Resende & Grodzki Ltda., o Sr. Leo Eduardo Gonçalves Grodzki e a Sra. Maria José Asevedo Resende Grodzki apresentaram suas alegações de defesa (peça 54) .
ANÁLISE DOS PRESSUPOSTOS DE PROCEDIBILIDADE DA IN/TCU 71/2012
Viabilidade do Exercício do Contraditório e Ampla Defesa
Verifica-se que não há prejuízo ao contraditório e à ampla defesa, uma vez que não houve o transcurso de mais de dez anos desde o fato gerador sem que tenha havido a notificação dos responsáveis pela autoridade administrativa federal competente (art. 6º, inciso II, c/c art. 19, da IN/TCU 71/2012, modificada pela IN/TCU 76/2016) , pois os recursos transferidos e as despesas impugnadas referem-se aos exercícios de 2014 a 2015, e os responsáveis foram notificados sobre as irregularidades, pela autoridade administrativa competente, em 19/1/2016 e em 22/5/2017 (peças 10, 11, 13 e 14) .
Valor de Constituição da TCE
Verifica-se, também, que o valor atualizado do débito apurado (sem juros) , em 1º/1/2017, é de R$ 270.508,46, portanto, superior ao limite mínimo de R$ 100.000,00, na forma estabelecida conforme os arts. 6º, inciso I, e 19, da IN/TCU 71/2012, modificada pela IN/TCU 76/2016.
VERIFICAÇÃO DA EXISTÊNCIA DE OUTROS DÉBITOS
Em atenção ao comando contido no item 9.4, do Acórdão 1772/2017-TCU-Plenário (Relator Ministro-Substituto Augusto Sherman) , e em atendimento ao disposto no art. 6º, § 1º, da Instrução Normativa TCU 71/2012, informa-se que não foi constatada a existência de outros débitos imputáveis aos responsáveis arrolados nestes autos em demais processos em tramitação no Tribunal.
EXAME TÉCNICO
Esgotamento da via administrativa do Ministério da Saúde para ressarcimento do dano
Preliminarmente, oportuno consignar que, nos termos do art. 23, § 1º, do Decreto 7.827/2012, que regulamenta a Lei Complementar 141/2012, e item 9.3.5.2, do Acórdão 1072/2017-TCU-Plenário (Relator Ministro Bruno Dantas) , foram esgotadas, na via administrativa de controle interno do Ministério da Saúde, as medidas para ressarcimento do dano, conforme notificações aos responsáveis, em 2/3/2018 (peças 15-17) .
Caracterização das irregularidades geradoras do dano ao erário
Extrai-se, da situação sintetizada na seção "histórico" desta instrução, que o tomador de contas identificou, como ilícito gerador do dano, as seguintes irregularidades, o que teria ocasionado um prejuízo de R$ 233.503,17:
2.2. Irregularidade nas dispensações e/ou na documentação comprobatória de dispensações de medicamentos do Programa Farmácia Popular do Brasil, caracterizada por:
 Ocorrência 1: registro de dispensação de medicamentos sem notas fiscais que comprovem a aquisição;
Dispositivos violados: arts. 23, 39 e 40, da Portaria GM/MS 971/2012, vigente de 15/5/2012 a 27/1/2016;
Responsáveis: Drogaria Pharmativa/Drogaria Resende & Grodzki Ltda., Sr. Leo Eduardo Gonçalves Grodzki, sócio administrador desde 1º/7/2008, e Sra. Maria José Asevedo Resende Grodzki, sócia administradora desde 1º/7/2008;
Conduta: não apresentar notas fiscais que comprovem a compra e a existência, em estoque, dos medicamentos dispensados;
Evidência:  Constatações 466090 e 466091, do Relatório de Auditoria 17277, do Denasus (peça 4, p. 6-8) ;
 Ocorrência 2: registro de dispensação de medicamentos em nome de pessoas falecidas;
Dispositivos violados: arts. 21 e 23, da Portaria GM/MS 971/2012, vigente de 15/5/2012 a 27/1/2016;
Responsáveis: Drogaria Pharmativa/Drogaria Resende & Grodzki Ltda., Sr. Leo Eduardo Gonçalves Grodzki, sócio administrador desde 1º/7/2008, e Sra. Maria José Asevedo Resende Grodzki, sócia administradora desde 1º/7/2008;
Conduta: realizar a dispensação de medicamentos em nome de pessoas falecidas;
Evidência: Constatação 466087, do Relatório de Auditoria 17277, do Denasus (peça 4, p. 9-10) .
Conforme discorrido a seguir, no tópico desta peça instrutória intitulado "Responsabilização da Pessoa Física dos Sócios e Dirigentes dos Estabelecimentos Comerciais e Individualização das Condutas", está devidamente caracterizada a responsabilidade de cada pessoa, física e jurídica, incluída na relação de responsáveis desta tomada de contas especial, tendo em vista a natureza jurídica da farmácia ou drogaria, bem como o papel que as pessoas físicas exerciam à frente do negócio.
Responsabilização da Pessoa Física dos Sócios e Dirigentes dos Estabelecimentos Comerciais e Individualização das Condutas
Devido ao caráter convenial conferido à relação entre o poder público e o particular, no âmbito do Programa Farmácia Popular do Brasil, conforme claramente explicitado nas Portarias que o regem, a jurisprudência do TCU tem se solidificado no sentido de que sejam responsabilizados, além da pessoa jurídica, também seus administradores, pessoalmente, a comprovar a regular aplicação dos recursos públicos desse programa submetidos às suas decisões. Nesse diapasão, acerca das irregularidades constatadas na execução do PFPB, julgados recentes do TCU, a exemplo dos Acórdãos 3796/2020 - TCU - Primeira Câmara (Relator Ministro Vital do Rêgo) , 2395/2020  TCU  Primeira Câmara (Relator Ministro-Substituto Weder de Oliveira) e 2386/2020  TCU - Primeira Câmara (Relator Ministro Augusto Sherman) , têm responsabilizado a pessoa jurídica da farmácia/drogaria credenciada em solidariedade com a pessoa física dos seus administradores, não pelo instituto da desconsideração da personalidade jurídica, mas pela obrigação de prestar contas decorrente da natureza convenial da relação jurídica estabelecida.
Sobre o assunto, é claro o voto condutor do Acórdão 5259/2018-TCU-Primeira Câmara, (Relator Ministro Vital do Rêgo) :
Com relação à matéria de fato, como bem ressaltou o MPTCU, a norma que instituiu o PFPB (art. 2º, inciso II, da Portaria 184/2011, sucedido pelo art. 2º, inciso II, Portaria 111/2016) atribuiu ao programa, expressamente, a natureza de convênio, por meio do qual é outorgado ao particular (farmácia ou drogaria integrante da rede privada) a gestão de recursos públicos. Assim, ao assumir voluntariamente o múnus público de gestão de recursos do PFPB, o particular se submete à obrigação de prestar contas, conforme disposto no artigo 70, parágrafo único, da Constituição, e, eventual responsabilização em caso mau uso dos recursos geridos, consoante dispõe o artigo 71, inciso II, da CF/1988.
Nesse contexto, compartilho o entendimento do MPTCU, no sentido de que, ao se considerar a gestão de recursos públicos no âmbito de uma pessoa jurídica de direito privado, as decisões das pessoas naturais administradoras dessa pessoa jurídica determinam a destinação a ser dada àqueles recursos públicos. Isso faz com que, além da pessoa jurídica, também seus administradores sejam obrigados, pessoalmente, a comprovar a regular aplicação dos recursos públicos submetidos às suas decisões, a exemplo do que deliberou esta Corte no Acórdão 8969/2016-TCU-Segunda Câmara (Relator Ministro Raimundo Carreiro) .
Dessa forma, nos casos em que o estabelecimento comercial farmacêutico é uma sociedade limitada (Ltda.) , devem ser chamados aos autos a pessoa jurídica em solidariedade com a (s) pessoa (s) física (s) do (s) sócio (s) -administrador (es) , com suas responsabilidades restritas aos períodos de administração. Da mesma forma ocorre nos casos em que o estabelecimento comercial farmacêutico é uma empresa individual de responsabilidade limitada (Eireli) , nos quais devem ser chamados aos autos a pessoa jurídica em solidariedade com a pessoa física do dirigente.
O caso concreto tratado nesta TCE envolve o estabelecimento comercial Drogaria Pharmativa/Drogaria Resende & Grodzki Ltda. (CNPJ 09.686.552/0001-70) , constituído sob a natureza jurídica de sociedade limitada, devendo assim serem responsabilizados também os seus sócios administradores constantes do quadro societário à época das ocorrências, conforme se verifica no Contrato Social e alterações (peça 28) , a saber:
Sr. Leo Eduardo Gonçalves Grodzki (CPF XXX.264.489-XX) , sócio administrador desde 1º/7/2008; e
Sra. Maria José Asevedo Resende Grodzki (CPF XXX.646.746-XX) , sócia administradora desde 1º/7/2008.
Considerando os ilícitos acima identificados, a imputação de responsabilidade atende aos pressupostos estabelecidos na jurisprudência desta Corte de Contas. Com efeito, há elementos para individualizar as condutas, o nexo de causalidade entre estas e as irregularidades geradoras do dano e está caracterizada a atuação, no mínimo culposa, dos responsáveis, conforme resumido na matriz de responsabilização anexa a esta instrução, e demonstrado na descrição das ocorrências listadas no tópico retro "Caracterização das Irregularidades Geradoras do Dano ao Erário".
Encontram-se, dessa forma, elementos probatórios nos autos que autorizam a responsabilização do estabelecimento comercial Drogaria Pharmativa/Drogaria Resende & Grodzki Ltda., do Sr. Leo Eduardo Gonçalves Grodzki, na condição de sócio administrador, e da Sra. Maria José Asevedo Resende Grodzki, na condição de sócia administradora.
Na seara do Direito Financeiro, é cediço que cabe ao responsável demonstrar, por meio da documentação exigida nos normativos do PFPB, a boa e regular aplicação dos recursos públicos federais geridos no âmbito do referido programa, ainda que tais recursos financeiros lhes tenham sido repassados posteriormente à dispensação dos medicamentos, pois fora feito com base nas informações prestadas pelo estabelecimento comercial farmacêutico à luz das exigências previamente estabelecidas e aceitas pelo ente privado.
Cabia às pessoas aqui responsabilizadas comprovar, por meio de documentos hábeis (notas fiscais de entrada, receitas médicas, cupons vinculados, cupons fiscais, etc) , que as dispensações de medicamentos respeitaram os normativos do programa.
Alegações de defesa
No documento constante da peça 54, os responsáveis apresentaram as seguintes alegações/informações:
Primeira alegação
Com relação à ocorrência de "registro de dispensação de medicamentos sem notas fiscais que comprovem a aquisição", alegam que todas as transações realizadas pela empresa, no âmbito do Programa Farmácia Popular do Brasil, teriam sido idôneas e os destinatários do programa teriam sido atendidos a contento e recebido os medicamentos conforme prescrição médica.
Alegam que a Portaria GM/MS nº 971/2012, vigente à época, ao contrário da atual Portaria nº  111/2016, não exigia a correspondência entre o código de barras preenchido no sistema autorizador e o código de barras do medicamento entregue ao cliente.
Alegam que, durante a vigência da Portaria GM/MS nº 971/2012, a Farmácia/Drogaria poderia, ao dispensar cloridrato de nafazolina, entregar ao beneficiário medicamento de código de barras distinto daquele registrado no sistema, sem que isso representasse qualquer irregularidade.  Alega que era, dessa forma, perfeitamente possível registrar no sistema a venda de cloridrato de nafazolina produzido pelo laboratório X, e, ao dispensá-lo ao beneficiário, entregar aquele formulado pelo laboratório Y, com o mesmo princípio ativo.
Alegam que, embora fosse permitido, naquele tempo, entregar medicamentos com código de barra distinto daquele registrado no sistema, tal situação ocasionava aparente descompasso entre o estoque existente e a quantidade de medicamentos vendidos, o que teria ocorrido no presente caso.
Alegam que em momento algum teria havido vendas simuladas de medicamentos no âmbito do Programa Farmácia Popular do Brasil, tampouco teria ocorrido fraude ou lesão ao erário, pois todos os pacientes/usuários teriam recebido os medicamentos e o Denasus, em momento algum, teria demonstrado que isso não teria ocorrido. 
Alegam, por fim, que o Denasus teria desconsiderado diversas notas fiscais que comprovariam a existência de estoque em quantidade compatível com as vendas realizadas, sob o pretexto de que os códigos de barras eram divergentes.
Análise
A irregularidade consubstanciada no "registro de dispensação de medicamentos sem a comprovação da aquisição por meio de notas fiscais" ocorre em virtude de as farmácias/drogarias solicitarem autorização para dispensar um medicamento com um determinado código EAN (código de barras) e não comprovarem posteriormente que esse medicamento de fato existia em estoque ou que tenha sido adquirido, apresentando nota fiscal de aquisição de um medicamento com código EAN diverso.
Conforme art. 17, da Portaria GM/MS 971/2012, vigente à época, a autorização de dispensação de medicamentos e correlatos será processada por meio eletrônico, em tempo real, com base no código de barras (EAN) disposto na embalagem do medicamento e/ou correlato. Dessa forma, não se pode dispensar medicamento com código de barras diferente do qual recebeu autorização para dispensar.
A Portaria GM/MS 111/2016, de forma a deixar mais clara tal necessidade, adicionou parágrafo único ao art. 16 (o qual corresponde ao art. 17, da Portaria GM/MS 971/2012) , com a informação de que o código de barras informado no sistema autorizador de vendas deverá ser igual ao código de barras da embalagem do medicamento e/ou correlato dispensado ao beneficiário, bem como exemplificou, no art. 37, como situação irregular, entre outras, a dispensação, ao beneficiário, de medicamento e/ou correlato contendo o código de barras diverso daquele informado no sistema autorizador de vendas.
Dessa forma, não houve mudança no entendimento com a introdução da Portaria GM/MS 111/2016, a qual apenas deixou, de forma mais clara, a necessidade de se dispensar o exato medicamento para o qual foi solicitada autorização para dispensar, e não medicamento diverso.
Não assiste razão, portanto, aos defendentes, haja vista não ser possível atestar a regularidade de uma dispensação, caso não seja apresentada a nota fiscal de aquisição do medicamento dispensado, com o exato código de barras.
Segunda alegação
Com relação às outras irregularidades, alegam que decorrem da complexidade na execução do programa e falhas internas da empresa, motivo pelo qual, com vistas a demonstrar a boafé e vontade de reparar os erros cometidos, promoveram a devolução de R$ 1.066,36, conforme comprovantes constantes das peças 55 e 56.
Análise
Conforme se verifica nas peças 55 e 56, os defendentes promoveram o recolhimento dos seguintes valores, os quais serão creditados em seu favor.
	DATA DA OCORRÊNCIA
	VALOR ORIGINAL
 (R$) 
	D/C

	29/1/2019
	540,78
	C

	25/7/2019
	525,58
	C

Culpabilidade
No âmbito do TCU, é considerado de boa-fé o responsável que, embora tenha concorrido para o dano ao erário ou outra irregularidade, seguiu as normas pertinentes, os preceitos e os princípios do direito. A análise, portanto, é feita sob o ponto de vista objetivo, sem que seja necessária a comprovação de má-fé (dolo) , mas apenas da ausência de boa-fé objetiva (Acórdão 7936/2018-TCU-Segunda Câmara, Relator Ministro-Substituto Augusto Sherman) .
Dessa forma, não é possível atestar a boa-fé dos responsáveis, já que o dano decorreu justamente do descumprimento das normas e princípios do Programa Farmácia Popular do Brasil  PFPB. É possível afirmar que os responsáveis tinham consciência da ilicitude dos atos, haja vista terem assinado termo de adesão no qual requereram a habilitação nas condições estabelecidas pela Portaria que rege o Programa, da qual declararam expressamente estarem cientes de todo o conteúdo e exigências, as quais aceitaram e se comprometeram a cumprir.
Verificação do Prazo de Prescrição da Pretensão Punitiva
Observa-se não ter ocorrido a prescrição da pretensão punitiva por parte do TCU que, nos termos do entendimento firmado no Acórdão 1441/2016 - TCU - Plenário (Relator Ministro Benjamin Zymler) , subordina-se ao prazo geral de prescrição indicado no art. 205, do Código Civil, qual seja, dez anos, contados a partir da data de ocorrência da irregularidade sancionada, nos termos do art. 189, do Código Civil. As irregularidades discutidas nesta TCE ocorreram nos exercícios de 2014 a 2015, bem como houve interrupção do prazo prescricional, em 30/11/2020, em função do ato que determinou as citações (peça 47) , portanto, há menos de 10 anos, não restando caracterizada a prescrição da pretensão punitiva.
CONCLUSÃO
Em face da análise promovida na seção "Exame Técnico", propõe-se rejeitar as alegações de defesa apresentadas pelo estabelecimento comercial Drogaria Pharmativa/Drogaria Resende & Grodzki Ltda. (CNPJ 09.686.552/0001-70) , pelo Sr. Leo Eduardo Gonçalves Grodzki (CPF XXX.264.489-XX) , e pela Sra. Maria José Asevedo Resende Grodzki (CPF XXX.646.746-XX) , uma vez que não foram suficientes para sanear as irregularidades a eles atribuídas.
Por fim, inexistindo nos autos elementos que demonstrem a boa-fé dos responsáveis ou a ocorrência de outros excludentes de culpabilidade, conforme exposto na seção "Culpabilidade", devem suas contas ser, desde logo, julgadas irregulares, nos termos do art. 202, § 6º, do Regimento Interno/TCU, procedendo-se à sua condenação em débito e à aplicação da multa prevista no art. 57, da Lei 8.443/1992.
PROPOSTA DE ENCAMINHAMENTO
Diante do exposto, submetem-se os autos à consideração superior, propondo:
rejeitar as alegações de defesa apresentadas pelo estabelecimento comercial Drogaria Pharmativa/Drogaria Resende & Grodzki Ltda. (CNPJ 09.686.552/0001-70) , pelo Sr. Leo Eduardo Gonçalves Grodzki (CPF XXX.264.489-XX) e pela Sra. Maria José Asevedo Resende Grodzki (CPF XXX.646.746-XX) ;
com fundamento nos arts. 1º, inciso I, 16, inciso III, alíneas "b" e "c", da Lei 8.443/1992 c/c os arts. 19 e 23, inciso III, da mesma Lei, e com arts. 1º, inciso I, 209, incisos II e III, 210 e 214, inciso III, do Regimento Interno, que sejam julgadas irregulares as contas do estabelecimento comercial Drogaria Pharmativa/Drogaria Resende & Grodzki Ltda. (CNPJ 09.686.552/0001-70) , do Sr. Leo Eduardo Gonçalves Grodzki (CPF XXX.264.489-XX) e da Sra. Maria José Asevedo Resende Grodzki (CPF XXX.646.746-XX) , e condená-los, solidariamente, ao pagamento das quantias a seguir especificadas, com a fixação do prazo de quinze dias, a contar das notificações, para comprovarem, perante o Tribunal (art. 214, inciso III, alínea "a", do Regimento Interno) , o recolhimento das dívidas aos cofres do Fundo Nacional de Saúde, atualizadas monetariamente e acrescidas dos juros de mora, calculados a partir das datas discriminadas até a data dos recolhimentos, na forma prevista na legislação em vigor, abatendo-se, na oportunidade, os valores já ressarcidos:
	DATA DA OCORRÊNCIA
	VALOR ORIGINAL
 (R$) 
	D/C

	28/02/2014
	93,60
	D

	28/02/2014
	133,89
	D

	16/04/2014
	163,80
	D

	16/04/2014
	301,65
	D

	12/05/2014
	1.834,30
	D

	12/05/2014
	2.388,42
	D

	12/05/2014
	19,20
	D

	30/05/2014
	5.222,35
	D

	30/05/2014
	3.631,23
	D

	07/07/2014
	5.060,95
	D

	08/07/2014
	4.487,55
	D

	31/07/2014
	5.766,80
	D

	01/08/2014
	4.764,94
	D

	01/09/2014
	5.664,95
	D

	01/09/2014
	19,20
	D

	09/09/2014
	6.021,38
	D

	01/10/2014
	7.031,10
	D

	02/10/2014
	7.062,94
	D

	03/11/2014
	7.646,95
	D

	03/11/2014
	20,40
	D

	03/11/2014
	12,13
	D

	03/11/2014
	8.381,37
	D

	28/11/2014
	9.543,94
	D

	01/12/2014
	9.895,30
	D

	01/12/2014
	9,60
	D

	14/01/2015
	7.890,05
	D

	14/01/2015
	8.520,15
	D

	14/01/2015
	9,60
	D

	09/02/2015
	9,60
	D

	09/02/2015
	9.507,15
	D

	10/02/2015
	8.584,07
	D

	03/03/2015
	8.151,43
	D

	03/03/2015
	8.229,20
	D

	03/03/2015
	9,60
	D

	02/04/2015
	6.616,20
	D

	02/04/2015
	6.572,83
	D

	02/04/2015
	20,40
	D

	05/05/2015
	4.416,05
	D

	05/05/2015
	5.328,85
	D

	05/05/2015
	28,80
	D

	12/06/2015
	7.109,05
	D

	12/06/2015
	137,90
	D

	15/06/2015
	5.917,29
	D

	15/06/2015
	238,29
	D

	15/06/2015
	20,45
	D

	03/07/2015
	9.166,35
	D

	06/07/2015
	6.179,71
	D

	05/08/2015
	7.746,45
	D

	06/08/2015
	5.244,52
	D

	31/08/2015
	7.013,20
	D

	31/08/2015
	5.241,50
	D

	31/08/2015
	25,56
	D

	14/10/2015
	4.780,60
	D

	14/10/2015
	2.718,09
	D

	30/10/2015
	1.029,69
	D

	30/10/2015
	1.862,60
	D

	29/01/2019
	540,78
	C

	25/07/2019
	525,58
	C

aplicar ao estabelecimento comercial Drogaria Pharmativa/Drogaria Resende & Grodzki Ltda. (CNPJ 09.686.552/0001-70) , ao Sr. Leo Eduardo Gonçalves Grodzki (CPF XXX.264.489-XX) e à Sra. Maria José Asevedo Resende Grodzki (CPF XXX.646.746-XX) , individualmente, a multa prevista no art. 57, da Lei 8.443/1992, c/c o art. 267, do Regimento Interno, com a fixação do prazo de quinze dias, a contar das notificações, para comprovarem, perante o Tribunal (art. 214, inciso III, alínea "a", do Regimento Interno) , o recolhimento das dívidas aos cofres do Tesouro Nacional, atualizadas monetariamente desde a data do Acórdão até a dos efetivos recolhimentos, se forem pagas após o vencimento, na forma da legislação em vigor;
	autorizar, desde logo, nos termos do art. 28, inciso II, da Lei 8.443/1992, a cobrança judicial das dívidas, caso não atendidas as notificações;
autorizar, desde logo, e com fundamento no art. 26, da Lei 8.443/1992, c/c o art. 217, do Regimento Interno do TCU, caso seja do interesse dos responsáveis, o parcelamento das dívidas em até 36 parcelas, devendo incidir, sobre cada uma, os encargos legais devidos, sem prejuízo de alertá-los de que, caso optem por essa forma de pagamento, a falta de comprovação do recolhimento de qualquer parcela implicará o vencimento antecipado do saldo devedor, nos termos do art. 26, parágrafo único, e 59, da Lei 8.443/1992, c/c o art. 217, § 2º, do Regimento Interno do TCU;
enviar cópia do Acórdão que vier a ser prolatado à Procuradoria da República no Estado de Minas Gerais, nos termos do § 3º do art. 16 da Lei 8.443/1992, c/c o § 7º do art. 209 do Regimento Interno do TCU, para adoção das medidas cabíveis, ao Fundo Nacional de Saúde e aos responsáveis, para ciência, e informar-lhes que a deliberação, acompanhada do Relatório e do Voto que a fundamenta, está disponível para a consulta no endereço www.tcu.gov.br/acordaos, além de esclarecer que, caso requerido, o TCU poderá fornecer sem custos as correspondentes cópias, de forma impressa; e
 informar à Procuradoria da República no Estado de Minas Gerais que, nos termos do parágrafo único do art. 62 da Resolução TCU 259/2014, os procuradores e membros do Ministério Público credenciados nesta Corte podem acessar os presentes autos de forma eletrônica e automática, ressalvados apenas os casos de eventuais peças classificadas como sigilosas, as quais requerem solicitação formal.
	É o relatório.

Altivo Bernardes de Abreu Oliveira (OAB/MG 110.033) e Fernando Barbosa Satler (OAB/MG 121.595).

Procuradora-Geral Cristina Machado da Costa e Silva.

TOMADA DE CONTAS ESPECIAL. PROGRAMA FARMÁCIA POPULAR. IRREGULARIDADES NA APLICAÇÃO DOS RECURSOS DO PROGRAMA. RESPONSABILIZAÇÃO DA EMPRESA E DE SEUS DIRIGENTES. IRREGULARIDADE DAS CONTAS DOS RESPONSÁVEIS, COM CONDENAÇÃO EM DÉBITO E APLICAÇÃO DE MULTA.

TOMADA DE CONTAS ESPECIAL (TCE)

Secretaria de Controle Externo de Tomada de Contas Especial (SecexTCE).

A presente tomada de contas especial (TCE) foi originalmente instaurada em desfavor do estabelecimento comercial Drogaria Pharmativa/Drogaria Resende & Grodzki Ltda. (09.686.552/000170) , solidariamente com o Sr. Leo Eduardo Gonçalves Grodzki (872.264.489-04) ) e a Sra. Maria José Asevedo Resende Grodzki (057.646.74646) , na qualidade de administradores da empresa, em razão da aplicação irregular dos recursos do Sistema Único de Saúde (SUS) no âmbito do Programa Farmácia Popular do Brasil - Aqui Tem Farmácia Popular (PFPB) , no período de 28/2/2014 a 30/10/2015.
As irregularidades na execução do programa, pelo referido estabelecimento comercial, foram constatadas em auditoria do Denasus, que apontou prejuízo no valor histórico de R$ 233.503,17, em razão dos seguintes fatos: (i) registro de dispensação de medicamentos sem notas fiscais que comprovem a aquisição; e (ii) registro de dispensação de medicamentos em nome de pessoas falecidas.
No âmbito deste Tribunal, a responsabilização recaiu sobre a pessoa jurídica e a pessoa física de seus dirigentes, haja vista a natureza jurídica da empresa e o caráter convenial conferido à relação entre o poder público e o particular, no bojo do programa em exame, conforme jurisprudência pacífica deste Tribunal (Acórdão 3796/2020-TCU-Primeira Câmara, 2.395/2020TCU1ª Câmara e 2.386/2020TCU- 1ª Câmara, dentre outros) .
A sociedade comercial teve como sócios administradores, no período que trata este processo, o Sr. Leo Eduardo Gonçalves Grodzki (872.264.489-04) e a Sra. Maria José Asevedo Resende Grodzki (057.646.746-46) .
Instados a se pronunciar no processo (peças 51, 57-61) , conforme avisos de recebimento acostados aos autos às peças 52, 63-67, os responsáveis apresentaram, de forma conjunta, suas alegações de defesa (peça 54) .
A unidade técnica propôs, em uníssono, o julgamento pela irregularidade das contas dos responsáveis, suas condenações no débito apurado e a aplicação de multa fundamentada no art. 57 da Lei 8.443/1992.
Tal proposta contou com a anuência do MPTCU, neste ato representado pela ProcuradoraGeral Cristina Machado da Costa e Silva (peça 73) .
Feito esse breve histórico, passo ao exame do mérito deste processo.
Acompanho as manifestações precedentes, cujas análises adoto como minhas razões de decidir. De fato, os responsáveis deixaram de trazer aos autos os documentos que comprovam a regular aplicação dos recursos em exame, justificando a irregularidade de suas contas e a condenação em débito ora sugerida.
A ausência de notas fiscais que comprovem a aquisição dos medicamentos dispensados diz respeito à diferença observada entre o código EAN (código de barras) dos medicamentos autorizados pelo programa para dispensação e os existentes no estoque da farmácia. No caso concreto, a nota fiscal apresentada pelo responsável indicou a aquisição, pelo estabelecimento, de medicamento com código EAN diverso do informado no sistema autorizador de vendas.
Tal exigência já se encontrava prevista no art. 17 da Portaria GM/MS 971/2012, vigente à época dos fatos tratados nestes autos. Segundo referido dispositivo regulamentar, a autorização de dispensação de medicamentos e correlatos seria processada por meio eletrônico, em tempo real, com base no código de barras (EAN) disposto na embalagem do medicamento e/ou correlato. 
Dessa forma, não era possível dispensar medicamento com código de barras diferente do qual recebeu autorização para dispensar, sob pena de dificultar a verificação da regularidade da dispensação realizada no âmbito do Programa Farmácia Popular.
Os responsáveis procederam ao recolhimento dos valores atinentes à dispensação de medicamentos em nome de pessoas falecidas. Tais valores deverão ser deduzidos na apuração do débito.
Não está caracterizada nos autos a prescrição da pretensão punitiva deste Tribunal, motivo pelo qual proponho também a aplicação da multa prevista no art. 57 da Lei 8.443/1992. De fato, as irregularidades discutidas nestes autos ocorreram nos exercícios de 2014 e 2015 e o ato que determinou a citação foi expedido em 30/11/2020 (peça 47) , antes, portanto, do interregno de dez anos previsto no art. 205 do Código Civil, utilizado subsidiariamente por este Tribunal, conforme Acórdão 1441/2016-TCU-Plenário.
	Diante do exposto, voto pela adoção da minuta de acórdão que ora trago ao exame deste colegiado.
TCU, Sala das Sessões, em 24 de maio de 2022.
Ministro VITAL DO RÊGO 
Relator